【裁判字號】    97,訴,85
【裁判日期】    970925
【裁判案由】    毒品危害防制條例
【裁判全文】
臺灣臺東地方法院刑事判決                97年度訴字第85號
公  訴  人  臺灣臺東地方法院檢察署檢察官
被      告  乙○○
上列被告因違反毒品危害防制條例等案件，經檢察官提起公訴（
97年度撤緩偵字第12號），本院判決如下：
    主  文
乙○○被訴自民國玖拾參年壹月間某日起至民國玖拾參年柒月間
某日止暨自民國玖拾參年年底間某日起至民國玖拾陸年壹月貳拾
柒日為警採尿往前回溯肆拾捌小時內之某時止施用第一級毒品部
分免訴；又被訴自民國玖拾參年柒月間某日起至民國玖拾參年年
底間某日止施用第一級毒品部分無罪。
    理  由
一、公訴意旨略以：被告乙○○基於施用第一級毒品海洛因之犯
    意，自民國93年1月間起至96年1月27日為警採尿前48小時內
    某時止，在其臺東縣臺東市○○路○段536號住處，每月2、3
    次，施用海洛因多次，因認被告涉犯毒品危害防制條例第10
    條第1項之施用第一級毒品罪嫌云云。
二、免訴部分：
(一)按案件曾經判決確定者，應諭知免訴之判決，刑事訴訟法第
    302條第1款定有明文。又訴訟上所謂一事不再理之原則，關
    於實質上一罪或裁判上一罪，亦均有其適用，最高法院著有
    60年臺非字第77號判例意旨可參。是以，對於已經提起公訴
    或自訴之同一案件，在同一法院重行起訴者，倘先行起訴或
    自訴部分，業經實體上之判決確定，則重行起訴部分，即應
    為免訴之判決，而無諭知不受理之可言。此項原則，不論實
    質上一罪，或想像競合犯、牽連犯、連續犯等裁判上一罪，
    其一部事實已經判決確定者，對於構成一罪之其他部分，均
    有其適用，此乃基於審判不可分之關係，在審理事實之法院
    ，對於全部犯罪事實，本應依法均予審判，故其判決確定之
    既判效力，自應及於全部之犯罪事實，若在最後審理事實法
    院宣示判決後，始行發生之事實，既非該法院所得審判，即
    為該案判決之既判力所不能及。是既判力對於時間效力之範
    圍，係以最後審理事實法院之宣示判決日為判斷之標準，得
    上訴於第二審之第一審刑事判決，如於上訴第二審後，又依
    法撤回上訴，其上訴撤回之日，雖為判決確定日，但其既判
    力之時點，基於上開原則，仍應以第一審宣示判決之日為其
    準據，最高法院32年上字第2578號判例及87年度臺上字1150
    號判決意旨可資覆按。又被告乙○○行為後，刑法已於94年
    2月2日修正公布，並於95年7月1日施行，修正後第2條第1項
    規定「行為後法律有變更者，適用行為時之法律。但行為後
    之法律有利於行為人者，適用最有利於行為人之法律」，改
    採「原則從舊、例外從輕」。又刑法修正後，業已刪除第56
    條連續犯之規定，此刪除雖非犯罪構成要件之變更，但顯已
    影響行為人刑罰之法律效果，自屬法律有變更，依現行刑法
    第2條第1項規定比較新、舊法結果，舊法第56條連續犯之規
    定乃將行為人連續數行為以一罪論，顯較有利行為人，參照
    最高法院95年度第 8次刑事庭會議決議意旨，自應適用行為
    時法。再依刑法第56條修正理由之說明，謂「對繼續犯同一
    罪名之罪者，均適用連續犯之規定論處，不無鼓勵犯罪之嫌
    ，亦使國家刑罰權之行使發生不合理之現象」、「基於連續
    犯原為數罪之本質及刑罰公平原則之考量，爰刪除有關連續
    犯之規定」等語，即係將本應各自獨立評價之數罪，回歸本
    來就應賦予複數法律效果之原貌。因此，就刑法修正施行後
    多次施用毒品之犯行，採一罪一罰，始符合立法本旨。是以
    ，行為人於刑法修正施行前連續施用毒品部分，應依刑法第
    2條第1項前段之規定，適用修正前連續犯之規定論以一罪；
    刑法修正施行後之多次施用犯行，除符合接續犯之要件外，
    則應採一罪一罰，再就刑法修正施行後之數罪，與修正前依
    連續犯規定所論之一罪，數罪併罰，合併定其應執行之刑，
    最高法院96年8月21日第9次刑事庭會議決議意旨足資供參。
(二)公訴意旨認被告乙○○基於施用第一級毒品海洛因之犯意，
    自93年1月間起至93年7月間止及自93年年底起至96年 1月27
    日為警採尿往前回溯48小時內之某時止，在其上址住處，每
    月2、3次施用海洛因多次乙節，業據被告坦承不諱，並經證
    人甲○○證述屬實，並有慈濟大學濫用藥物檢驗中心檢驗總
    表及尿液代號與真實姓名對照表各1紙（見96毒偵39卷頁40-
    42）在卷可考，足證被告自白與事實相符，是公訴人據以提
    起公訴，固非無據。然查，被告基於施用海洛因之概括犯意
    ，自92年10月間某日起至93年 7月間某日止，在其上址住處
    ，先後將海洛因放入針筒內加水稀釋後，再以針筒注射之方
    式，連續施用海洛因多次；又另行起意，而基於施用海洛因
    之概括犯意，自93年底間某日起至95年 6月30日止，分別在
    其上址住處及車內，先後將海洛因放入針筒內加水稀釋後，
    再以針筒注射之方式，連續施用海洛因多次；復分別起意，
    而基於施用海洛因之各別犯意，自95年7月1日起至96年4月2
    4日止，以約每星期施用1次之頻率，分別在其上址住處及車
    內，將海洛因倒入針筒內加水稀釋後，再以針筒注射之方式
    ，先後施用海洛因合計40次；再分別起意，而各基於施用海
    洛因之犯意，先後於96年4月25日至同年5月19日間某日、同
    年 5月20日某時許、同年月27日某時許及同年6月3日中午時
    分，在其上址住處內，將海洛因放入針筒內加水稀釋後，再
    以針筒注射之方式，分別施用海洛因 4次等事實，由臺灣臺
    東地方法院檢察署檢察官以96年度毒偵字第 233號等案件提
    起公訴後，業經本院於97年2月21日以96年度訴字第197號判
    處其應執行有期徒刑 1年10月，嗣被告上訴於臺灣高等法院
    花蓮分院，經該院以97年上訴字第73號案件受理後，被告依
    法撤回上訴，而於同年 4月16日確定在案，此有本院96年度
    訴字第197號刑事判決、臺灣高等法院花蓮分院97年4月22日
    花分院志刑慎字第0970003717號函及臺灣高等法院被告前案
    記錄表等件在卷可稽，並經本院依職權調閱本院96年度訴字
    第197號全案卷證核屬無訛，洵堪認定。
(三)按刑法上之連續犯，以主觀方面基於概括之犯意為必要，茍
    行為人數個犯行係時間緊接，且以相同手法，違犯同一構成
    要件之罪，即得認為係基於概括之犯意反覆為之，尤以毒品
    具有生理上之成癮性與心理上之依賴性，戒除不易，施用毒
    品者，若於短期間內多次施用，衡情皆係基於概括犯意為之
    。查被告被訴自93年1月間某日起至93年7月間某日止、自93
    年年底間某日起至95年6月30日止，在其上址住處，每月2、
    3次，施用海洛因多次之犯行，核與本院96年度訴字第197號
    確定判決所認定被告自92年10月間某日起至93年 7月間某日
    止，在其上址住處，先後將海洛因放入針筒內加水稀釋後，
    再以針筒注射之方式，連續施用海洛因多次；又另行起意，
    而基於施用海洛因之概括犯意，自93年底間某日起至95年 6
    月30日止，分別在其上址住處及車內，先後將海洛因放入針
    筒內加水稀釋後，再以針筒注射之方式，連續施用海洛因多
    次之犯行，時間密接，方法雷同，且觸犯構成要件相同之罪
    名，顯係基於概括之犯意反覆為之，核屬連續犯，具有裁判
    上一罪之關係，而為法律上同一案件，殆屬無疑。次查，被
    告被訴基於施用海洛因之各別犯意，自95年7月1日起至96年
    1 月27日為警採尿往前回溯48小時內之某時止，在其上址住
    處，每月2、3次，先後施用海洛因合計21次之犯行（取其最
    多數即每月3次計算），核與本院96年度訴字第197號確定判
    決所認定被告基於施用海洛因之各別犯意，自95年7月1日起
    至96年 4月24日止，以約每星期施用1次之頻率（每月至少4
    次），分別在其上址住處及車內，先後施用海洛因合計40次
    之犯行，應屬事實同一之案件。蓋依被告於本院96年度訴字
    第 197號審理中自白犯罪事實之真意，當係就其自95年7月1
    日起至96年4月24日止，按每星期約1次之頻率，計算其施用
    海洛因次數之「全部犯罪事實」予以自白犯罪，且經本院佐
    以其他補強證據後，悉予採認，並據以為本院96年度訴字第
    179 號確定判決認定犯罪事實之基礎，解釋上當然業已包含
    本件公訴人起訴被告自95年7月1日起至96年 1月27日為警採
    尿往前回溯48小時內之某時止，以每月施用 3次之頻率，先
    後施用海洛因合計21次之犯行，況查證人甲○○於本院97年
    6月10日審理中到庭結稱：被告自95年7月1日起至96年1月27
    日為警採尿往前回溯48小時內之某時止，所有施用海洛因之
    行為，均已為本院96年度訴字第 197號確定判決所審認，此
    期間應無其他施用海洛因之行為等語屬實，且被告就此部分
    之犯行，於本案審訊時，猶始終否認有本院96年度訴字第19
    7 號確定判決所未及審認之其他施用海洛因事實，矧遍閱全
    案及前揭調取之卷證，亦查無其他積極證據足以證明本院96
    年度訴字第 197號確定判決所認定被告基於施用海洛因之各
    別犯意，自95年7月1日起至96年4月24日止，以每星期施用1
    次之頻率，先後施用海洛因合計40次之犯行，與本件公訴人
    起訴被告自95年7月1日起至96年1月27日為警採尿往前回溯4
    8小時內之某時止，以每月施用3次之頻率，先後施用海洛因
    合計21次犯行，二者確屬不同之犯罪事實，按諸「罪疑有利
    被告」之原則，當應為同一且有利於被告之事實認定。又本
    院96年度訴字第179號判決嗣雖因被告撤回上訴而於97年4月
    16日確定，然該判決宣示之日既為97年 2月21日，是既判力
    之時點，仍應以第一審宣示判決之日即97年 2月21日為其準
    據。準此，被告被訴自93年1月間某日起至93年7月間某日止
    暨自93年年底間某日起至96年 1月27日為警採尿往前回溯48
    小時內之某時止，施用海洛因多次之犯罪事實既發生於該案
    宣示判決日之前，揆諸上開說明，本應為本院96年度訴字第
    179 號確定判決之效力所及，本院自不得再為實體上之判決
    ，而應就此部分逕為諭知免訴之判決。
三、無罪部分：
(一)按犯罪事實應依證據認定之，無證據不得認定犯罪事實；又
    不能證明被告犯罪者，應諭知無罪之判決，刑事訴訟法第15
    4條第2項、第301條第1項分別定有明文。次按事實之認定，
    應憑證據，如未能發現相當證據，或證據不足以證明，自不
    能以推測或擬制之方法，以為裁判基礎；認定犯罪事實所憑
    之證據，雖不以直接證據為限，間接證據亦包括在內，然而
    無論直接或間接證據，其為訴訟上之證明，須於通常一般之
    人均不致有所懷疑，而得確信其為真實之程度者，始得據為
    有罪之認定，倘其證明尚未達到此一程度，而有合理之懷疑
    存在時，即無從為有罪之認定；認定不利於被告之事實，須
    依積極證據，苟積極證據不足為不利於被告事實之認定時，
    即應為有利於被告之認定，更不必有何有利之證據，最高法
    院分別著有40年臺上字第86號、76年臺上字第4986號及30年
    上字第 816號判例意旨可資參照。再按被告或共犯之自白，
    不得作為有罪判決之唯一證據，仍應調查其他必要之證據，
    以察其是否與事實相符，刑事訴訟法第156條第2項定有明文
    。此所謂應調查其他必要之證據者，固不以證明全部犯罪構
    成要件事實為必要，凡能證明該自白事實之真實性之補強證
    據即足當之。但僅證明被告之自白出於任意性者，非即足以
    證明該自白事實之真實性，蓋若僅係證明其自白非出於強暴
    、脅迫、利誘、詐欺、或其他不正之方法所取得，仍屬於自
    白之範疇，而補強證據則重其自白之真實性，必足以證明自
    白之犯罪確非虛構，擔保其與事實相符，方符發現真實之立
    法意旨，二者之證明力截然有別，不容混淆。故僅足以證明
    被告自白之任意性，而無其他補強證據足以證明其真實性時
    ，仍不得遽採為有罪判決之基礎（最高法院88年度臺上字第
    3570號判決意旨參照）。復觀諸法治國家下之刑事訴訟三方
    構造關係，代表國家公益追訴犯罪之檢察官，其職責除提起
    公訴外，尚須蒞庭參與法庭之攻防活動以維持公訴，而兼負
    有說服之責，其舉證責任之目的，乃在充分證明被告確有如
    公訴所指之犯罪事實，從而其舉證責任應存在於刑事訴訟程
    序之全程，倘其舉證不完全或不足以使法院產生有罪之確信
    時，即難謂已盡終局、實質之舉證責任，是刑事訴訟程序中
    ，檢察官既為程序當事人之一，其就用以證明犯罪事實之所
    有證據資料，本即負有蒐集、提出及說服之責，刑事訴訟法
    第161條第1項規定「檢察官就被告犯罪事實，應負舉證責任
    ，並指出證明之方法」即明斯旨，至於91年2月8日修正前同
    法第 163條第1項及修正後同條第2項關於法院調查證據之規
    定，乃指法院應於訴訟當事人舉證範圍內，依職權或聲請，
    循同法第 164條以下關於證據調查之程序及方法而為調查，
    以將檢察官及其他當事人之舉證，轉換為法院之證據認知，
    究明證據資料之證據能力與證明力，非謂法院得逾越公正第
    三者之地位，取代檢察官而自行蒐集證據，否則不啻破壞訴
    訟之三方關係，並衍生由法院證明被告犯罪或檢察官與法院
    協同證明被告犯罪等嚴重悖反法治國原則之結果，進而影響
    人民對於法院中立客觀之信賴。最高法院就此亦指明，法院
    固得依職權調查證據，但並無蒐集證據之義務，蒐集證據乃
    檢察官之職責，事實審法院應以調查證據為其主要職責，刑
    事訴訟法第 379條第10款所定應於審判期日調查之證據而未
    予調查之違法，解釋上應不包括蒐集證據在內，其調查之範
    圍，以審判中案內所存在之一切證據為限，案內所不存在之
    證據，即不能責令法院為發現真實，應依職權從各方面蒐集
    證據（同院87年度臺非字第 1號、90年度臺上字第4513號判
    決意旨足資覆按）。倘檢察官所提出之證據，不足為被告有
    罪之積極證明，或其指出證明之方法，無從說服法院以形成
    被告有罪之心證，基於無罪推定之原則，自應為被告無罪判
    決之諭知（最高法院92年臺上字第128號判例要旨可參）。
(二)公訴意旨認被告自93年 7月間某日起至93年年底間某日止，
    涉有施用第一級毒品罪嫌，無非係以被告於偵查中之自白、
    證人甲○○之證述及前揭慈濟大學濫用藥物檢驗中心檢驗總
    表、尿液代號與真實姓名對照表等件資為論據，此外別無其
    他積極證據。訊據被告於本院審訊時堅詞否認其自93年 7月
    間某日起至93年年底間某日止，有何施用海洛因之事實，辯
    稱：其於上開期間係在戒毒，事後雖未成功，但其於該期間
    內如有施用海洛因，即得與前案確定判決所認定之事實構成
    連續犯等語。經查，證人甲○○於本院97年 6月10日審理中
    結稱：「（問：93年 7月到93年底，被告有無施用海洛因？
    ）沒有」、「（問：這段期間，被告從事何事情？）戒毒」
    、「（問：從何時又開始施用？）應該是93年底又開始施用
    ，我出監後被告就正要戒毒，戒毒大約半年」等語屬實，核
    與其於本院96年度訴字第179號案件中所結證被告自93年7月
    間某日起至93年底間某日止，因聽從其勸說而戒毒，該期間
    內並未施用海洛因等語相符，足徵被告前揭所辯，尚非虛妄
    。公訴人前揭所引之補強證據，僅能證明被告於96年 1月27
    日為警採尿往前回溯48小時內之某時，確有施用海洛因之事
    實，尚無法執此遽認被告於彼時以外之93年 7月間某日起至
    93年年底間某日止之期間，亦有施用海洛因之情，是公訴人
    所認尚乏依據。從而，被告於公訴人所指之自93年 7月間某
    日起至93年年底間某日止，有施用海洛因多次之事實，容屬
    不能證明。
(三)綜上所述，本案毋論依公訴人所為之舉證，抑或依本院調查
    證據之結果，客觀上均未達得以確信被告於上開期間，確有
    公訴意旨所指施用第一級毒品犯行之程度，而有合理之懷疑
    存在。此外，復查無其他積極證據足資證明被告確有公訴人
    所指施用第一級毒品之犯行，揆諸前揭規定與說明，此部分
    既不能證明被告犯罪，自應為無罪之諭知。
據上論斷，應依刑事訴訟法第301條第1項、第302條第1款，判決
如主文。
本案經檢察官丙○○到庭執行職務
中    華    民    國    97    年    9     月    25    日
                  刑事第三庭    審判長法  官  陳弘能
                                      法  官  陳鈺雯
                                      法  官  劉正偉
以上正本證明與原本無異。
如不服本判決應於收受送達後10日內向本院提出上訴書狀，並應
敘述具體理由；其未敘述上訴理由者，應於上訴期間屆滿後20日
內向本院補提理由書（均須按他造當事人之人數附繕本）。「切
勿逕送上級法院」。
                                      書記官  王希文
中    華    民    國    97    年    9     月    25    日


司法院資訊處製作；財團法人民間司法改革基金會備份。
